最高法院民事判決　　　　　　　　　　　　　　　　八十八年度台上字第四四八號
　　上　訴　人　富有工業股份有限公司
　　法定代理人　張 協 權
　　上　訴　人　祥溢貨運股份有限公司
　　右　一　人
　　法定代理人　呂 印 鐘
　　上　訴　人　甲 ○ ○
　　被 上訴 人　己 ○ ○
　　　　　　　　丁 ○ ○
　　　　　　　　乙 ○ ○
　　　　　　　　丙 ○ ○
　　右二人共同
　　法定代理人　林 彰 彬
　　被 上訴 人　庚 ○ ○
　　　　　　　　戊○○○
右當事人間請求損害賠償事件，上訴人對於中華民國八十六年六月十六日台灣高等法
院第二審判決（八十五年度上字第一一七號），提起上訴，本院判決如左：
    主  文
原判決關於駁回上訴人其餘上訴及該訴訟費用部分廢棄，發回台灣高等法院。
    理  由
本件上訴人祥溢貨運股份有限公司（下稱祥溢公司）經原審判決與共同訴訟人甲○○
負連帶債務，祥溢公司提出非基於其個人關係之抗辯為有理由，其訴訟標的對於甲○
○即屬必須合一確定，祥溢公司上訴之效力，依民事訴訟法第五十六條第一項第一款
規定，及於提起上訴逾期之同造當事人甲○○，爰併列之為上訴人，合先敘明。
次查被上訴人主張：訴外人李添福係上訴人富有工業股份有限公司（下稱富有公司）
僱用之司機，於民國八十三年十月三日下午二時二十分許，駕駛ＥＭ－一三一九號自
用小貨車自台北市往中和市方向行駛，經華中橋上有雙黃線分隔，禁止越線超車，竟
疏未注意跨越雙黃線駛入對向車道，且以時速五十公里超速行駛，適對向車道由被上
訴人己○○駕駛內載其姊即被害人蔡惠珠之ＤＷ－三四一號營業小客車迎面駛來，見
李添福之自用小貨車侵入其行駛之車道，即向右駛至外側車道，詎李添福之自用小貨
車復侵入該外側車道，而迎面撞及己○○之營業小客車，其後適有祥溢公司僱用之司
機甲○○駕駛ＪＳ－七七八號營業小貨車，因疏未注意，竟以時速五十公里超速行駛
，且未與前車保持行車安全距離，致煞車不及而自後撞及己○○之營業小客車尾部，
該營業小客車遭前後碰撞，致車內己○○左側臉部多處擦裂傷，併皮膚缺損，蔡惠珠
因而頭部挫傷，顱內出血，經送醫急救，延至同月十日上午四時二十分許不治死亡。
甲○○、李添福因業務過失致人於死罪，分別經判處有期徒刑七月、八月，確定在案
。己○○因本件受傷，計支出醫療費用新台幣（下同）五萬五千九百八十一元，又自
八十三年十月十日起至八十四年五月二十六日止，共二百二十九日不能工作，減少工
作損失三十萬五千七百十五元，並請求精神慰藉金一百萬元；被上訴人丁○○為蔡惠
珠支出醫療費用九萬三千六百二十六元、喪葬費用三十萬八千六百七十元、靈骨塔費
用二十萬元；被上訴人乙○○、丙○○為蔡惠珠之子女，得分別請求賠償扶養費一百
二十九萬八千四百元、一百三十六萬九千二百元、教育費各一百九十一萬八千元、精
神慰藉金各一百萬元；被上訴人庚○○、戊○○○為蔡惠珠之父母，得分別請求扶養
費三十五萬二千四百八十五元、一百二十九萬八千一百十五元、精神慰藉金各一百萬
元等情，爰依侵權行為之法律關係，求為命甲○○與祥溢公司連帶，或富有公司給付
被上訴人各如原判決附表所示之金額，並加給法定遲延利息之判決（第一審判命甲○
○與祥溢公司連帶，或富有公司給付己○○、丁○○、乙○○、丙○○、庚○○、戊
○○○依序為四十四萬五千零三十一元、二十八萬五千四百五十二元、一百零九萬九
千四百六十七元、一百十二萬三千零六十七元、四十五萬八千七百四十七元、六十一
萬六千三百五十三元及利息，而駁回被上訴人其餘之訴，未據己○○、丁○○、庚○
○、戊○○○就其敗訴部分聲明不服；乙○○、丙○○雖分別就其敗訴部分提起附帶
上訴，惟經原審判決駁回附帶上訴，未據其聲明不服，已告確定）。
上訴人甲○○、祥溢公司則以：本件車禍係因李添福跨越雙黃線駛入對向快車道，且
超速行駛，而與由己○○駕駛亦超速行駛之營業小客車對撞所致，甲○○並無過失。
縱認甲○○有過失，祥溢公司對於選任甲○○及監督其職務之執行，亦已盡相當之注
意義務，應不負連帶賠償責任。又被上訴人請求給付之金額均嫌過高；上訴人富有公
司則以：本件車禍發生時，李添福並非執行伊公司之職務，伊不負連帶賠償責任。又
被上訴人請求之金額均嫌過高各等語，資為抗辯。
原審將第一審所為上訴人敗訴部分之判決，一部予以維持，而駁回上訴人此部分上訴
，係以：被上訴人前揭主張本件車禍肇事，致己○○受傷，蔡惠珠死亡，甲○○、李
添福因業務過失致人於死罪，業經判處有期徒刑確定之事實，業據其提出診斷証明書
、刑事判決為證，並經原審調閱台灣台北地方法院八十四年度交訴字第五九號等刑事
案件卷宗，核閱無誤。本件肇事路段行車速率限制四十公里以下，甲○○為從事駕駛
業務之司機，竟疏未注意，以時速五十公里超速行駛致車禍肇事，自有過失。又李添
福駕駛自用小貨車跨越分向限制線駛入來車道，並以時速五十公里超速行駛，及己○
○駕駛營業小客車以時速四十五公里超速行駛，就本件車禍之發生均有過失，是甲○
○及李添福之過失行為，與己○○及蔡惠珠之傷亡間，有相當因果關係。甲○○係祥
溢公司之受僱人，負責駕駛祥溢公司之營業小貨車，其駕駛該營業小貨車執行職務時
，既有過失致肇本件車禍，祥溢公司就所發生之損害，自應與甲○○負連帶賠償責任
。又李添福係富有公司之受僱人，負責駕駛富有公司之自用小貨車，其駕駛該自用小
貨車執行職務時，過失致肇本件車禍，富有公司就所發生之損害，自應與李添福負連
帶賠償責任。甲○○與李添福共同因過失不法侵害己○○之身體及致蔡惠珠死亡，上
訴人對於被上訴人因此所受之損害，自應負賠償責任。查己○○因本件車禍受傷，支
出醫療費用中之五萬五千五百三十一元，核屬治療上之必要費用；又己○○因受傷住
院期間，無法工作，是其請求自八十三年十月十日起至同月十八日止計九日之工作損
失，計一萬二千零十五元部分，應予准許；其請求精神慰藉金以二十萬元為公允。丁
○○為蔡惠珠支出殯葬費用中之三十九萬二千零七十元，核屬殯葬之必要費用，惟扣
除富有公司已賠償之殯葬費用十五萬六千三百七十四元，丁○○請求賠償殯葬費用二
十三萬五千六百九十六元部分，應予准許。查蔡惠珠為乙○○、丙○○之母，乙○○
、丙○○分別於七十七年十一月十四日、七十九年二月二十八日出生，業經生父林彰
彬認領，是蔡惠珠對乙○○、丙○○負擔二分之一之扶養義務，每年扶養費之請求，
依八十三年度綜合所得稅扶養親屬免稅額六萬三千元為標準，算至乙○○、丙○○二
十歲成年為止，並依霍夫曼計算法扣除中間利息，一次給付之金額分別為六十八萬一
千六百六十元、七十一萬八千八百三十元，再依蔡惠珠應負二分之一之扶養義務，乙
○○、丙○○得請求之扶養費分別為三十四萬零八百三十元、三十五萬九千四百十五
元。又乙○○、丙○○請求之精神慰藉金，應核減為各七十萬元，方屬公允。經查庚
○○、戊○○○分別為十三年六月十日、二十八年十月二十五日出生，蔡惠珠為其女
，庚○○、戊○○○除生有蔡惠珠外，尚有應同負扶養義務之丁○○、蔡惠英、己○
○三子女，是蔡惠珠對庚○○、戊○○○應分擔之法定扶養義務為四分之一。庚○○
無謀生能力，戊○○○亦有不能維持生活之情形。庚○○於蔡惠珠死亡時為七十歲又
四個月，依台灣地區最近十年平均壽命兩性合計為七十四點五五歲，，是庚○○請求
四年之扶養費為有理由。按八十三年度綜合所得稅結算申報標準，年滿七十歲受扶養
直系尊親屬每人免稅額為九萬四千五百元，依霍夫曼計算法扣除中間利息，一次給付
之金額為三十五萬二千四百八十五元，再依蔡惠珠應負擔之扶養義務為四分之一，庚
○○得請求之扶養費為八萬八千一百二十一元。又戊○○○於蔡惠珠死亡時為五十五
歲，依台灣地區最近十年平均壽命女性為七十七點八二歲，是其請求至七十七歲之扶
養費為有理由。按八十三年度綜合所得稅結算申報標準，每人免稅額為六萬三千元，
算至戊○○○七十歲，得受扶養十五年，依霍夫曼計算法扣除中間利息，一次給付之
金額為七十一萬八千八百三十元，戊○○○七十歲以後，依年滿七十歲受扶養直系尊
親屬每人免稅額九萬四千五百元計算，得受扶養七年，依霍夫曼計算法扣除中間利息
，一次給付之金額為五十七萬九千二百八十五元，共計一百二十九萬八千一百十五元
，再依蔡惠珠應負擔之扶養義務為四分之一，戊○○○得請求之扶養費為三十二萬四
千五百二十九元。庚○○、戊○○○請求之精神慰藉金，應予核減為各二十五萬元，
方屬適當。本件損害之發生，己○○駕駛營業小客車超速行駛，與有過失，應負擔五
分之一之過失責任，則己○○所得請求賠償之金額，依過失相抵之原則，應酌減五分
之一後為二十一萬四千零三十七元。另無証據証明蔡惠珠曾指示己○○超速駕駛營業
小客車，則蔡惠珠就己○○超速行駛之過失自不負責，亦無過失相抵之適用。又甲○
○與祥溢公司對被上訴人應負連帶賠償責任，富有公司就其受僱人李添福所造成被上
訴人之上開損害亦應負連帶賠償責任，則甲○○、祥溢公司與富有公司就被上訴人上
開損害成立不真正連帶債務，各負全部給付責任，任一上訴人為給付後，其他上訴人
於其給付範圍內免給付責任。綜上所述，己○○、丁○○、乙○○、丙○○、庚○○
、戊○○○基於侵權行為之法律關係，請求甲○○與祥溢公司連帶給付，或富有公司
給付之金額依序在二十一萬四千零三十七元、二十三萬五千六百九十六元、一百零四
萬零八百三十元、一百零五萬九千四百十五元、三十三萬八千一百二十一元、五十七
萬四千五百二十九元及其利息之範圍內，應予准許等詞，為其判斷之基礎。
按損害之發生或擴大，被害人與有過失者，法院得減輕賠償金額或免除之，民法第二
百十七條第一項定有明文。是法院應斟酌雙方之原因力之強弱與過失之輕重，衡量減
輕或免除債務人之賠償金額。查第一審認為本件損害之發生，己○○駕駛營業小客車
超速行駛，與有過失，應負擔過失責任比例為三分之一。而原審遽認己○○應負擔五
分之一之過失責任，惟未說明其減輕己○○負擔過失責任比例之理由，亦未調查審認
本件損害發生，雙方原因力之強弱與過失之輕重情形，自有未合。次按民法第二百二
十四條規定，債務人之使用人，關於債之履行有故意或過失時，債務人應與自己之故
意或過失負同一責任。查蔡惠珠乘坐其弟己○○駕駛之上開小客車，係因藉己○○駕
駛載送而擴大其活動範圍，己○○為之駕駛小客車，應認係其姊蔡惠珠之使用人，類
推適用民法第二百二十四條規定，應有同法第二百十七條第一項規定之適用。原審就
此表示相反之見解，亦有可議。末查甲○○及祥溢公司於原審辯稱，依煞車痕、散落
物等本件車禍現場狀況痕跡，及己○○於八十三年十月四日警訊筆錄第一次供述，案
發當時，其與李添福所駕駛車輛僅相距五十公尺，若以該二車輛即發生碰撞，致己○
○之小客車被撞到插入甲○○所在之車道，在此二秒鐘之反應時間中，依汽車安全煞
車距離之統計，在時速四十公里下，駕駛人由眼觀，經大腦，再由腳煞車，至車輛完
全煞停，所需距離約二一‧二公尺。且甲○○與己○○之車輛係行駛於不同車道，斜
角相距僅約二、三十公尺，己○○之小客車因對撞致向後反彈，突然斜後插入甲○○
所在車道時，衝撞力使該二車輛之距離又縮短十餘公尺，故於李添福、己○○之車輛
發生碰撞瞬間後，甲○○縱僅以時速二、三十公里之速度，隨即煞車，仍無法避免此
一碰撞，是無過失云云，並提出安全煞車距離示意圖為證（見原審卷五三頁、一八九
頁背面、一九○頁背面、一九一頁正面）。此與判斷本件車禍之發生，甲○○是否有
過失攸關，原審契置不論，亦有判決不備理由之違法。上訴論旨，指摘原判決對其不
利部分為不當，求予廢棄，非無理由。
據上論結，本件上訴為有理由。依民事訴訟法第四百七十七條第一項、第四百七十八
條第一項，判決如主文。
中      華      民      國    八十八    年      三      月      五      日
                              最高法院民事第二庭
                                  審判長法官  曾  桂  香
                                        法官  劉  延  村
                                        法官  徐  璧  湖
                                        法官  劉  福  聲
                                        法官  黃  秀  得
      右正本證明與原本無異
                                              書  記  官
中      華      民      國    八十八    年      三      月     十五     日
